【裁判字號】    94,訴,1560
【裁判日期】    950922
【裁判案由】    侵權行為損害賠償
【裁判全文】
臺灣臺南地方法院民事判決              94年度訴字第1560號
原      告  臺灣產物保險股份有限公司
法定代理人  丙○○
訴訟代理人  丁○○
            乙○○
被      告  甲○○
                        4樓
訴訟代理人  黃進祥律師
            江順雄律師
            黃建雄律師
上列當事人間請求侵權行為損害賠償事件，經本院於民國95年
9月18日言詞辯論終結，判決如下：
    主      文
被告應給付原告新臺幣肆佰陸拾陸萬肆仟貳佰肆拾陸元，及自民
國九十四年十一月二十三日起至清償日止，按週年利率百分之五
計算之利息。
訴訟費用除減縮部分外，由被告負擔。
本判決於原告以新臺幣壹佰伍拾伍萬伍仟元為被告供擔保後，得
假執行。但被告如於執行標的物拍定、變賣前，以新臺幣肆佰陸
拾陸萬肆仟貳佰肆拾陸元為原告預供擔保，得免為假執行。
    事實及理由
壹、程序方面：
（一）按訴狀送達後，原告不得將原訴變更或追加他訴。但擴張
      或減縮應受判決事項之聲明者，不在此限，民事訴訟法第
      255條第1項第3款定有明文。
（二）經查，本件原告起訴時（以支付命令之聲請視為起訴）其
      訴之聲明第一項請求：「被告應給付原告新臺幣（下同）
      5, 312,318元，及自支付命令聲請狀繕本送達翌日起至清
      償日止，按週年利率百分之5計算之利息」；嗣於民國95
      年3月2日提出更正書狀，減縮訴之聲明第一項為：「被告
      應給付原告5,191,343元，及自起訴狀繕本送達翌日起至
      清償日止，按週年利率百分之5計算之利息」；又於95年4
      月11日提出更正書狀，減縮訴之聲明第一項為：「被告應
      給付原告4,676,316元，及自起訴狀繕本送達翌日起至清
      償日止，按週年利率百分之5計算之利息」；原告再於本
      院95年6月12日言詞辯論期日以言詞減縮其訴之聲明第一
      項為：「被告應給付原告4,558,352元，及自支付命令聲
      請狀繕本送達翌日起至清償日止，按週年利率百分之5計
      算之利息」；嗣原告再於95年8月28日（本院收狀日期）
      以民事更正狀擴張訴之聲明第一項為：「被告應給付原告
      4,664,246元，及自起訴狀繕本送達翌日起至清償日止，
      按週年利率百分之5計算之利息」。查原告上述所為均屬
      擴張或減縮應受判決事項之聲明，參諸上開規定，自為法
      之所許，先予敘明。
貳、實體方面：
一、本件原告起訴主張：
（一）被告前受僱於原告負責招攬保險業務，在職期間代原告向
      投保保險之客戶收取保費，其中有下列11筆代收之保費：
      1.1,858,402元。2.325,370元。3.357,760。4.376,320元
      。5.344,570元。6.220,211元。7.231,223元。8.215,850
      元。9.197,930元。10.288,970元。11.247,640元。總金額
      合計4,664,246元（以下簡稱「系爭保費」），皆未如數
      繳還原告，而予侵占入己。
（二）按因故意或過失，不法侵害他人之權利者，負損害賠償責
      任，民法第184條第1項前段定有明文。被告前為原告員工
      並為原告招攬保險業務，自應將所代收保費繳回原告，詎
      被告竟將保費侵占入己，致原告受有鉅額損失，被告自應
      負侵權行為損害賠償責任。
（三）就第1.筆保費部分，被告辯稱：應扣除佣金415,076元及
      未收取之保費117,964元云云。惟查保險佣金乃保險公司
      於保險業務員繳交保險費後給予一定比例之金額，以為酬
      謝。是以，被告既未繳納保險費，自無佣金可言。故被告
      主張先行扣除佣金金額，實無理由。況查第1.筆保費之佣
      金金額，經原告核算後，其金額應為341,884元，並非415
      ,076 元。至於其餘十筆保費，被告係以支票繳交保費，
      且繳費當時業已自行扣除佣金金額，就此部分自無佣金可
      言。另被告辯稱第1.筆保費應再扣除未收取之保費117,96
      4元部分，經查確已由被告收取無誤，故被告所辯並無理
      由。
（四）爰依侵權行為之法律關係，提起本件訴訟等情。並聲明：
      1.被告應給付原告4,664,246元，及自起訴狀繕本送達翌
      日起至清償日止，按週年利率百分之5計算之利息。2.願
      供擔保，請准宣告假執行。
二、被告則以：
    對於原告主張有侵占保費之事實不爭執，惟對原告所主張侵
    占金額有爭執。其中第1.筆保費應扣除原告應給付被告之佣
    金415,076元及未收取保費117,964元後，始為被告所侵占金
    額等語，資為抗辯。並聲明：（一）原告之訴駁回。（二）
    如受不利之判決，願供擔保，請准宣告免為假執行。
三、兩造不爭執之事實：
（一）被告前受僱於原告負責招攬保險業務，在職期間代原告向
      投保保險之客戶收取保費。
（二）其中有系爭11筆保費為被告所代收：1.1,858,402元。2.
      325,370元。3.357,760。4.376,320元。5.344,570元。6.
      220,211元。7.231,223元。8.215,850元。9.197,930元。
      10.288,970元。11.247,640元。總金額合計4,664,246元，
      未如數繳還原告，有原告所提出之被告應收保費清單、被
      告簽收資料、支票及退票理由單可稽。
四、得心證之理由：
    於茲應審究者為：（一）被告侵占原告保戶所繳納之保費金
    額為多少？（二）被告應否對原告負侵權行為損害賠償責任
    ？茲將本院得心證之理由分述如下：
（一）被告侵占原告保戶所繳納之保費金額為4,664,246元：
  １、按當事人主張有利於己之事實者，就其事實有舉證之責任
      ，民事訴訟法第277條前段定有明文。又當事人主張之事
      實，經他造於準備書狀內或言詞辯論時或在受命法官、受
      託法官前自認者，無庸舉證，民事訴訟法第279條第1項定
      有明文。次按原告對於自己主張之事實已盡證明之責後，
      被告對其主張，如抗辯其不實並提出反對之主張者，則被
      告對其反對之主張，亦應負證明之責，此為舉證責任分擔
      之原則（參照最高法院18年上字第2855號判例）。
  ２、查被告對於原告主張系爭11筆保費為被告所代收：1.1,85
      8,402元。2.325,370元。3.357,760。4.376,320元。5.34
      4,570元。6.220,211元。7.231,223元。8.215,850元。9.
      197,930元。10.288,970元。11.247,640元。總金額合計4,6
      64,246元，未如數繳還原告之事實不爭執，且對原告主張
      伊侵占其中第2.筆至第11.筆保費供己使用之事實亦不爭執
      ，被告僅爭執其中第1筆保費之金額，辯稱：保費1,858,4
      02元應扣除原告應給付被告之佣金41 5,076元及未收取保
      費117,964元云云。經查，原告主張客戶所交付用以支付
      保費的支票均已兌現，並由被告收取支票，是被告交付給
      原告用以繳納保費之第三人的客票退票等語，業經被告於
      本院審理中自承：客戶給我的支票已經兌現，但是因為前
      面有一部分的款項被我挪用，所以我又拿其他保戶的支票
      交給原告，作為系爭第1.筆保戶的支票交給原告等語（見
      本院95年5月8日言詞辯論筆錄）。查被告既自認客戶所交
      付用以支付保費的支票已經兌現，參諸前開規定，則原告
      就此項事實已無庸舉證。至於被告另辯稱：因為前面有一
      部分的款項被伊挪用，所以伊又拿其他保戶的支票交給原
      告，作為系爭第1.筆保戶的支票交給原告云云，核屬有利
      於被告之事實，參諸前開舉證責任分擔原則，應由被告就
      所抗辯此項事實善盡舉證責任。惟查，被告均未就此項事
      實舉出任何證據以實其說，顯未盡其舉證責任，空言抗辯
      即無可採。
  ３、至於被告另辯稱：系爭第1.筆保費應扣除被告應得之佣金
      415, 076元云云，已為原告所否認。經查，被告辯稱佣金
      金額為415,076元云云，就佣金金額之計算方式，並未加
      以舉證證明，已難遽信，況且佣金之性質乃保險公司於保
      險業務員、保險經紀人或仲介人繳交保險費後，給予一定
      比例之金額，以為酬謝。被告既未將所收取之客戶保費繳
      納原告，反予侵占入己，侵害原告之財產權，則原告於本
      件訴訟係本於侵權行為請求被告賠償所受保費之損害，其
      金額之性質係損害賠償金，已非保費，被告對於原告請求
      損害賠償金額自無佣金可言。因之被告辯稱系爭第1.筆保
      費金額1,858,402元（損害賠償金）應扣除原告應給付伊
      之佣金云云，亦無可採。則原告主張被告就侵占系爭第1.
      保費金額1,858,402元應負損害賠償責任，即屬有據。因
      之，連同被告所侵占第2.筆至第11.保費金額，被告侵占原
      告保戶所繳納之保費金額應為4,664,246元。
（二）被告應對原告負侵權行為損害賠償責任：
  １、按因故意或過失，不法侵害他人之權利者，負損害賠償責
      任，民法第184條第1項前段定有明文。
  ２、查被告為原告員工，為原告招攬保險業務，自應將所代收
      保費繳回原告，詎被告竟將保費故意侵占入己，致原告受
      有保費金額4,664,246元之損害，參諸上開規定，被告對
      於原告自應負侵權行為損害賠償責任。
五、從而，原告依侵權行為法律關係，請求被告應給付原告4,66
    4,246元，及自起訴狀繕本（即支付命令聲請狀繕本）送達
    翌日即94年11月23日起至清償日止，按週年利率百分之5計
    算之利息，即有理由，應予准許。
六、原告陳明願供擔保以代釋明，聲請宣告假執行，經核無不合
    ，爰酌定相當擔保金額准許之。另本院依被告聲請，宣告被
    告為原告預供擔保，得免為假執行。
七、據上論結，本件原告之訴為有理由，依民事訴訟法第78條、
    第390條第2項、第392條第2項、第3項，判決如主文。
中    華    民    國    95    年    9     月    22    日
                  民事第五庭  法  官  鄭彩鳳
以上正本係照原本作成。
如對本判決上訴，須於判決送達後20日內向本院提出上訴狀。
中    華    民    國    95    年    9     月    25    日
                              書記官  凌昇裕


司法院資訊處製作；財團法人民間司法改革基金會備份。
